【裁判字號】    90,交上訴,183
【裁判日期】    901221
【裁判案由】    過失致死
【裁判全文】
臺灣高等法院刑事判決                            九十年度交上訴字第一八三號
    上  訴  人  臺灣板橋地方法院檢察署檢察官
    上  訴  人
    即  被  告  甲○○
    選任辯護人  鍾康治
右上訴人因被告過失致死案件，不服臺灣板橋地方法院八十九年度交訴字第七○號，
中華民國九十年八月三十一日第一審判決（起訴案號：臺灣板橋地方法院檢察署八十
九年度偵字第一五一四號）提起上訴，本院判決如左：
    主  文
原判決撤銷。
甲○○從事業務之人，因業務上之過失致人於死，處有期徒刑拾月。
    事  實
一、甲○○係永安通運有限公司（以下簡稱為永安公司）僱用之營業大客車駕駛，為
    從事駕駛業務之人。於民國（下同）八十八年十一月二十九日上午六時許，駕駛
    車號Ａ二─一九六號遊覽車自臺北縣永和市往臺北市方向行駛，擬前往臺北縣永
    和市○○路仁愛公園載客，於途經臺北縣永和市○○路○段、保生路口左轉時，
    明知駕駛人於行經交岔路口左轉，應注意車前狀況，並隨時採取必要之安全措施
    ，且依當時情形並無不能注意之情事，竟疏未注意及此，適有行人易作藩亦違反
    道路交通安全規則未行走於人行道而走在快慢車道上靠近人行道處，亦疏未注意
    左右旁邊來車狀況，致使甲○○所駕駛之遊覽車於左轉至保生路時，其遊覽車頭
    右角撞及易作藩身體，致使易作藩跌倒在地，而受有頭部外傷、顱內出血，經送
    醫不治死亡。
二、案經易作藩之子丙○○、乙○○訴請臺灣板橋地方法院檢察署檢察官偵查起訴。
    理  由
一、訊據上訴人即被告甲○○承認於右開時、地，駕駛上開遊覽車不慎撞擊被害人易
    作藩，造成其死亡之事實，惟否認有何過失行為，辯稱：當時伊車已經轉到保生
    路，旁邊有變電筒，車子要拉正時，忽然發現伊右車車頭旁有一黑影，可能是右
    後照鏡鉤到他的雨傘，他才倒地，是他走在道路上，他有過失，伊並無過失云云
    。經查：
（一）被害人易作藩因本件車禍受有頭部外傷顱內出血送醫不治死亡，業經告訴人丙
      ○○、乙○○指訴綦詳，並有道路交通事故調查報告表及照片多幀附卷可證，
      亦經臺灣板橋地方法院檢察署檢察官督同法醫師相驗無訛，製有勘驗筆錄、驗
      斷書、相驗屍體證明書各乙件附卷可憑，即被告亦坦承有疏於注意而撞到被害
      人之事實。
（二）對於本件車禍之發生，被告甲○○於警訊中供稱：「當時伊駕駛Ａ二─一九六
      號營業遊覽大客車由中山路一段左轉保生路，當伊左轉保生路時，注意右方來
      車，未注意左方車頭，且該名老人撐黑色雨傘，天色較暗，左轉時右前車角碰
      到該老人，．．」（見相驗卷第四頁），於偵查中供稱：「（問：你車子左轉
      有否看他方來車或人行道有否行人？）伊有看中山路一段來車，但沒有看保生
      路這邊，等伊轉到保生路才看到一個黑影拿著黑色雨傘要穿越保生路往玉山銀
      行走」（見相驗卷第十二頁背面、第十三頁），嗣於原審審理中，訊以：左轉
      過保生路時，是否有看到被害人？其供稱：「伊真的沒有看見」，再訊以：既
      然沒有看到，為何在警訊中稱被害人的行進路線是要橫越保生路？其改稱：「
      是伊自己的猜測」等語；另被告於本院審理時亦承認：我不知道被害人的動向
      如何，我只有看到黑影倒地，等語。又據證人即當日遊覽車之隨車小姐劉佳蓁
      於原審審理中亦證稱：「當天要去永和仁愛公園接客人，發生車禍時客人還沒
      有載到，當天有下毛毛雨，天色很暗，伊坐在被告右邊幫忙看有無來車，當時
    看到沒有人才轉的，伊等真的沒有看到他」等語，因之依被告所自承及證人證
      述之上開情節，並無任何憑據認定被害人有違規橫越保生路之事實，惟被告於
      車輛左轉時，僅注意中山路之來車，而未注意保生路上之人、車，則對於本件
      車禍之發生，被告確有疏未注意車前狀況之過失，則甚明灼。
（三）查被害人係在路邊靠近人行道處被撞，此有肇事現場圖可稽，並為被告所承認
      ，茲被害人既非在馬路中間被撞，可見被害人尚無橫越馬路之事實，亦非在橫
      越馬路之中間被撞，即被告亦自承：車子已經要拉正，是他走在道路上，伊真
      的沒有看見被害人等語，參以被害人倒地處亦非在馬路中央，而係在緊臨人行
      道之路邊，綜合上情印證，已難認係被害人違規橫越馬路。況依告訴代理人指
      稱：被害人因平日有清晨散步之習慣，案發當日被害人一如往常前去附近永平
      國小散步，於散畢，乃循往日回家路線返家，即自永和市○○路旁之便利超商
      走斑馬線穿越保生路，再沿保生路上靠太平洋百貨公司人行道行走穿越中山路
      口返家，自不可能違規穿越馬路而往反方向，核與被害人平日作息路線不符，
      又被害人為一八旬老者，年事甚高且膝蓋關節退化，行動不便，雖車禍現場之
      保生路、中山路口設有護欄及人行地下道之設置，惟護欄係為防止車輛駛入，
      並非防止行人穿越馬路，而人行地下道階梯窄小，不易行走，亦無從要求年邁
      之被害人行走該狹小之地下道；又該處適值太平洋百貨開幕施工期間，於騎樓
      及人行道上均設置有圍籬或工作物，致使行人無法通行，被害人不得已繞至路
      旁行走，亦屬事理之常，並提出被害人平日之行進路線圖附卷為證。經查，告
      訴代理人所稱尚非不符情理，且核與被害人住家地理環境、相關位置相符，本
      件應認係被害人行走於路邊而非穿越馬路被撞。又車子撞人乃瞬間發生之事，
      其間又牽涉到被害人緊急之閃躲反應，即被告亦自承可能是右後照鏡鉤到他的
      雨傘，他才倒地云云，則被害人因雨傘被鉤到使身體因被拉扯而打轉，亦不無
      可能，已難概論被害人被撞瞬間其身體之朝向，自不能僅以被害人所受傷勢均
      集中於左側，而推論其係於穿越保生路時被撞。
（四）被告復辯以：因當時天色很暗，且有下毛毛雨，所以沒有看到被害人云云，惟
      依道交通事故調查報告表所載，本件車禍肇事時之天候為陰，且依被告之選任
      辯護人於審理中所提出之中央氣象局八十八年十一月份氣候資料顯示，案發之
      臺北縣永和地區於十一月二十九日當日上午六時至七時間並無降雨，此有中央
      氣象局氣候資料表附卷為證（附於八十九年七月十八日答辯狀後），則被告所
      謂之天候不佳，影響視線之辯解，自無從採信。另就現場光線之明亮程度，訊
      據證人警員魏子欽於原審中到庭證稱：（問：是否記得當時天是否已經亮了？
      ）之前還沒有那麼亮，路燈也只到五點就關了，．．惟於案發地點路口之中山
      路上有一家加油站已經開很久了等語，因之本件車禍發生當時天候雖陰，但無
      降雨，而現場光線亦因附近有二十四小時之加油站等商家，應非全屬黑暗，則
      被告自無不能注意之情事甚明，矧當時天候既仍陰暗，則行車更應謹慎小心，
      尤應多加注意方是，更無以此辯解圖卸之理。
（五）按汽車行駛時，駕駛人應注意車前狀況，並隨時採取必要之安全措施，道路交
      通安全規則第九十四條第三項定有明文。被告為營業大客車之駕駛人，自應注
      意上述規定，且依前揭道路交通事故調查報告表所載，本件車禍肇事時地之天
      候為陰，光線為清晨，道路無缺陷，無障礙物，路況良好，且於肇事當時，被
      告亦無不能注意之情事，竟疏未注意及此，於左轉時不慎撞及被害人易作藩，
      被告顯有過失甚明。原審檢送有關資料送請臺灣省臺北縣區車輛行車事故鑑定
      委員會（以下簡稱臺北縣區鑑定委員會）鑑定，依該委員會函覆說明六肇事分
      析中記載：「一、路權歸屬：乙方（指被害人）穿越道路未走人行地下道。
      二、駕駛行為：乙方在肇事地設有人行地下道處穿越保生道路時，未走人行地
      下道，乙方（指被害人）被行經疏於車前狀況左轉保生路之甲方（指被告）右
      前角撞擊。三、違規事項：乙方穿越道路未走人行地下道，甲方疏於注意車前
      狀況。」，因認本件車禍乃「乙方穿越道路未人行地下道，甲方疏於車前狀況
      」為肇事原因，有該鑑定委員會八十九年北行字第一三０四號函及函附之鑑定
      意見書附卷為證。至原審再將相同之卷證送請臺灣省車輛行車事故覆議鑑定委
      員會覆議，依該委員會函覆說明五肇事分析中記載：「一、路況：設有分向島
      之雙向四線道及慢車道、閃光號誌交岔路口。二、路權歸屬：行人易君於路邊
      行走，王車左轉後應注意車前狀況，謹慎駕駛，且應注意在遵行快車道內行駛
      。三、駕駛行為：王君駕車行經駕事地閃光號誌交岔路口，左轉時未充分注意
      車前狀況，且未在遵行之快車道內行駛，致駛越快慢車道分隔島線右前角撞及
      路邊行走之易君肇事，行人易君於路邊行走被撞及。」，因認「一、被告駕駛
      營大客車，行經閃光號誌交岔路口左轉時，未充分注意車前狀況，且左轉後駛
      越快慢車道分隔線撞及路邊行人，為肇事原因。二、易作藩無肇事原因」，此
      有該會九十年四月十三日府覆議字第八九一七二三號鑑定意見書乙份附卷為證
      。準此，依該鑑定及覆議結論，被告行車肇事致人於死，洵有過失至明；至臺
      北縣區鑑定委員會鑑定認被害人穿越道路未走人行地下道亦為肇事原因，依上
      開說明，固難認可取，應以覆議結論認被害人係於路邊行走方屬的論；惟覆議
      結論認被害人雖於路邊行走被撞及，但無肇事原因，則尚有可議，蓋查：由現
      場照片觀之，太平洋百貨前之人行道甚為寬敞，縱堆置有若干工作物，仍不妨
      礙行人通行，茲被害人捨人行道而不走，而違規( 依道路交通安全規則第一百
      三十三條規定，行人應在劃設之人行道行走）走到快慢車道上，又疏於注意左
      右旁邊來車，預作防範，況被告所開乃大型遊覽車，既在轉彎中，車速不可能
      過快，而被害人既違規行走於快慢車道上，發生危險之可能顯已增加，尤應注
      意左右旁邊來車之狀況，如確能注意，自能避免事故之發生，乃被害人應注意
      能注意而疏未注意，自亦與有過失，則該覆議結果疏未斟酌及此，而認被害人
      無肇事原因，容有誤會，應予說明。綜上所述，雖被害人於本件車禍之發生同
      有過失，惟仍不能解免被告所應負之過失責任。被告之過失行為與被害人之死
      亡間，具有相當因果關係至明，本件事證明確，被告犯行洵堪認定。末以，本
      件肇事地點僅為單純之兩條幹道十字交岔路口，並無所謂路況複雜之可言，被
      告辯護人請求再履勘現場，核無必要。
二、查被告甲○○係永安公司之營業大客車司機，則其係從事駕駛業務之人甚明，核
    其所為，係犯刑法第二百七十六條第二項之業務過失致人於死罪。至被告辯護人
    稱：被告於審理中已自承於車禍發生後即將被害人抱起，並打電話報警及打電話
    給里長住家旁的司機，委其通知派出所及里長，應符合自首之規定，請求減輕其
    刑云云。惟按刑法所稱之自首以對於未發覺之罪投案而受裁判為要件，至其方式
    雖不限於自行投案，即託人代理自首或向非偵查機關請其轉送，亦無不可，但須
    有向該管司法機關自承犯罪而受裁判之事實，始生效力，若於犯罪後，僅向被害
    人或非有偵查犯罪職務之公務員陳述自己犯罪之事實，而無受裁判之表示，即與
    自首之條件不符，最高法院五十年度台上字第六十五號判例要旨參照。查被告迭
    於警訊、偵審中雖均供稱：於車禍發生後，曾自行及請隨車小姐打電話報警等語
    ，證人劉佳蓁於審理中亦供稱：被告叫伊打電話，但伊電話在車上，就請路旁行
    人幫忙打一一九等語，另赴現場處理之證人警員魏子欽則供稱：因為是勤務中心
    報的，所以不知道是誰報案的等語，故而雖無從確認究係被告自行報案或託人代
    理報案，惟被告迭於警訊、偵審中均否認對於本件車禍之發生係有過失，即並未
    承認犯罪表示接受裁判之意思；況警員係已知犯罪之發生而到醫院急診室找被告
    （由現場停留之遊覽車亦可查知司機為何人，自屬已發覺犯罪），經被告陳明在
    卷，因之縱然於警員到急診室詢問何人為司機時，被告曾向前表明伊為司機，並
    陳述車禍發生之經過，因案已發覺，亦核與自首之條件不符，尚無從依自首之規
    定減輕其刑。被告辯護人猶請求傳訊證人張力中、蕭千惠，以明自首詳情云云，
    因事證已明，亦核無必要。
三、原審予以論科，固非無見，惟查，本件被害人應認係行走於路邊被撞，已如前述
    ，原判決否定臺灣省車輛行車事故覆議鑑定委員會之覆議結論，遽認被害人係違
    規穿越道路時被撞，其事實認定尚有可議。檢察官循告訴人狀請而上訴指摘原判
    決不當，非無理由，至被告上訴意旨仍執前開情詞否認飾卸犯罪或請求從輕而指
    摘原判決，則非可取；惟原判決既有上述可議而無可維持，自應撤銷改判。爰審
    酌被告於本件車禍發生之過失程度、被害人亦與有過失，所生之危害、肇事後未
    坦白承認所犯，及事發後已逾二年迄未與被害人家屬達成和解，彌補他人損害等
    一切情狀，量處如主文第二項所示之刑。
據上論斷，應依刑事訴訟法第三百六十九條第一項前段、第三百六十四條、第二百九
十九條第一項前段、刑法第二百七十六條第二項，罰金罰鍰提高標準條例第一條前段
，判決如主文。
本案經檢察官田炳麟到庭執行職務。
中      華      民      國    九十      年     十二     月    二十一    日
                            臺灣高等法院刑事第十二庭
                                    審判長法  官  劉  景  星
                                          法  官  陳  博  志
                        法  官  陳  志  洋
右正本證明與原本無異。
如不服本判決應於收受送達後十日內向本院提出上訴書狀，其未敘述上訴之理由者並
得於提起上訴後十日內向本院補提理由書（均須按他造當事人之人數附繕本）。
                                          書記官  蔡  佩  珊
中      華      民      國    九十      年     十二     月    二十四    日
附錄：本判決論罪科刑法條全文
刑法第二百七十六條
 (過失致死罪)
因過失致人於死者，處二年以下有期徒刑、拘役或二千元以下罰金。
從事業務之人，因業務上之過失犯前項之罪者，處五年以下有期徒刑或拘役，得併科
三千元以下罰金。


司法院資訊處製作；財團法人民間司法改革基金會備份。
